臺灣嘉義地方法院民事判決　九十三年度重訴字第一○五號
　　原　　　告　丙○○
　　訴訟代理人　李國弘律師
　　被　　　告　甲○○
　　訴訟代理人　乙○○
　　　　　　　　陳國瑞律師
右當事人間給付價金事件，於民國九十三年十二月三十日經言詞辯論終結，本院判決
如左：
    主      文
原告之訴及假執行之聲請均駁回。
訴訟費用由原告負擔。
    事實及理由
一、原告起訴主張：
（一）緣被告偕同夫乙○○於民國九十三年十月十日向原告購買所有坐落嘉義縣朴子
      市○○段二五六地號土地、面積為六十九平方公尺、同段二五六之一地號土地
      、面積七十七平方公尺土地，及其上嘉義縣朴子市○○段一二四建號建物（門
      牌號碼嘉義縣朴子市○○路五一五號）及現有地上物（下稱系爭房地）。雙方
      約定買賣價金新臺幣（下同）六百八十萬元，其中定金一百五十萬元，由被告
      於簽約時給付一萬元，另於同年十月十二日再匯款一百五十萬元，並簽訂買賣
      契約書（下稱系爭買賣契約書）。詎被告於同年月十二日未依約給付一百五十
      萬元定金，反而以屋況太差，價金太貴，故不願意購買，願將已付一萬元由原
      告沒收，解除契約等語。被告既悔約不買，依民法第一百零一條之規定，應認
      為買賣契約書第二條第四款給付尾款之條件視為已成就，則被告除已支付之一
      萬元外，尚應給付餘款六百七十九萬元。為此，爰依買賣契約提起本訴，並聲
      明：被告應給付原告六百七十九萬元，及其中一百五十萬元自九十三年十月
      十二日起，其中五百二十九萬元自起訴狀繕本送達翌日起，均至清償日止按年
      息百分之五計算之利息。原告願供擔保請准宣告假執行。
（二）對被告抗辯所為之陳述：
    被告於訂約前已看過系爭房地，房屋壁癌及鋼筋外露，於看屋時可一眼看到，
      被告於訂約時並未主張其為瑕疵，依民法第三百五十一條前段、第三百五十五
      條之規定，被告不得依民法第三百五十九條之規定解除契約。且房屋壁癌及牆
      壁部分油漆脫落，仍可油漆，而鋼筋外露乃建屋時預留鋼筋，以便來日鄰屋興
      建時之用，均非買賣契約重要部分，而非買賣標的物之瑕疵。
    按原訂買賣契約第四條雖有一造違反本契約時，他方不另催告本約視為解除之
      約定，然該條意旨在約定雙方任何一方違約時，他方得解除契約，而解除權之
      行使屬於不違約一方（最高法院五十年台上字第一八八三號判例參照）。本件
      被告任意違約，並無法定理由，其解除契約自不生效力。且違背民法第一百四
      十八條規定之誠信原則。又若許被告解除契約，則交易秩序將難以維持，且顯
      失公平，且與公平交易法第二十四條規定之意旨不符。
二、被告請求駁回原告之訴，如受不利判決，願供擔保請准免為假執行。其答辯以：
（一）系爭買賣契約書第二條，其中載明：「價款全部新臺幣陸佰捌拾萬元整。給付
      辦法約定如下：１、簽約同時即交定金新台幣壹萬元正經出賣人收訖無訛。２
      、十月十二日再交付新臺幣壹佰伍拾萬元」，足證定金為一萬元，而一百五十
      萬元則買賣價金。
（二）按解除契約，固須探求當事人立約時之真意，不能拘泥於契約之文字，但契約
      文字業已表示當事人真意，無須別事探求者，即不得反捨契約文字而更為曲解
      （最高法院十七年台上字第一一一八號判例參照）。系爭買賣契約書第九條載
      明：「承買人如違約不買或不履行按約交付價款時願將已付之定金、價金全部
      由出賣人沒收，解除買賣契約，若出賣人不賣或不履行交付買賣標的物以及中
      途發生糾葛致不能出賣等情事時應將已收定金、價金加倍返還承買人」。是縱
      被告有可歸責之事由，被告仍可解除契約。再雙方於九十三年十月十日當天倉
      促訂約，未予雙方合理考量期間，且為保護他方之權益，故約定當事人一方得
      任意解除契約，但他方得收取定金，資為衡平。甚者，原告所舉出之判解，其
      案件事實與本案迥然相異，誠不能作為原告主張之依據。因此，系爭買賣契約
      業因解除而失效，本件應無再審酌瑕疵擔保之必要。
三、兩造爭執要旨：
（一）定金金額為何？一萬或一百五十萬元？
（二）房屋有壁癌、鋼筋外露，原告是否有告知二、三樓為違建等？又可否為被告解
      除契約之事由？
（三）兩造所訂買賣契約第九條被告是否有權解除契約？
四、得心證之理由：
（一）原告主張買賣契約之價金為六百八十萬元，定金為一百五十萬元，而非被告主
      張之一萬元，因衡諸一般買賣慣例，焉有定金僅區區一萬元之理云云。惟查依
      系爭買賣契約書第二條約定：「價款全部新臺幣陸佰捌拾萬元整。給付辦法約
      定如下：簽約同時即交定金新臺幣壹萬元正經出賣人收訖無訛。十月十二
      日再交付新臺幣壹佰伍拾萬元。增值稅核定後由承買人代繳後自價款扣除。
      尾款於承買人向銀行和貸放款後當日給付出賣人，一次付清」（詳本審卷第
      十頁），已約明定金為一萬元。且證人即代書顏兆瑩結證稱：定金照買賣契約
      書所載，簽約時交一萬元，九十三年十月十二日再交付一百五十萬元是買賣價
      金。當時被告手中有一萬元，原告同意一萬元當定金，一百五十萬元則是雙方
      退讓由顏共瑩決定等語（詳本審卷第七二、七三頁），足證兩造訂約當時，經
      兩造磋商之定金確為一萬元，至於一百五十萬元，應則為買賣價金之一部。
（二）至被告主張買受之房屋有壁癌、鋼筋外露，原告未告知二、三樓為違建等等。
      惟查被告於訂約前已看過系爭房地，乃為被告所不爭執：且被告及夫乙○○均
      自承高中畢業，現在住所係於七十二年七月二日購買（詳本審卷第四八、四九
      頁），有購屋之經驗。系爭房地又係現屋，則依買賣房屋之常情，買受人買屋
      時自會觀察房屋現況。另被告於九十三年十月十日時有到系爭房地後，翌日即
      解除契約，足證未再前往系爭房屋。是被告主張系爭房屋有壁癌、鋼筋外露、
      二、三樓為違建之情，應係於九十三年十月十日時得知，而被告於訂約時並未
      主張上開瑕疵，而與原告訂約，自不得以上開事由解除契約。
（三）按解除契約，固須探求當事人立約時之真意，不能拘泥於契約之文字，但契約
      文字業已表示當事人真意，無須別事探求者，即不得反捨契約文字而更為曲解
      （最高法院十七年台上字第一一一八號判例參照）。查系爭買賣契約書第九條
      約定：「承買人如違約不買或不履行按約交付價款時願將已付之定金、價金全
      部由出賣人沒收，解除買賣契約，若出賣人不賣或不履行交付買賣標的物以及
      中途發生糾葛致不能出賣等情事時應將已收定金、價金加倍返還承買人。」，
      由上開文字，應認該條文係解除契約之定金。另證人顏兆瑩亦證稱：系爭買賣
      契約書第九條是約定買方不買時，定金交賣方沒收，賣方不買時，要加倍返還
      等語（詳本審卷第七二頁），益證上開約定係給予買受人不附理由之解除契約
      之約定，而出賣人得沒收定金，資為衡平，自亦難謂違返誠信原則。而本件被
      告於九十三年十月十日訂約時給付原告一萬元後，於同年月十二日即向原告表
      示解除契約，而上開一萬元依約由原告沒收，於法並不合。
（四）原告主張若許違約之一方得任意解除契約，則交易秩序將難以維持，而應類推
      適用公平交易法第二十四條規定：「除本法另有規定者外，事業亦不得為其他
      足以影響交易秩序之欺罔或顯失公平之行為」，違約之一方，不應許其任意解
      除契約，以保障交易安全，並維護交易之公平云云。惟按公平交易法第二十四
      條規定：「除本法另有規定者外，事業亦不得為其他足以影響交易秩序之欺罔
      或顯失公平之行為」，又同法第一條規定：「為維護交易秩序與消費者利益，
      確保公平競爭，促進經濟之安定與繁榮，特制定本法」之立法宗旨，是就公平
      交易法之解釋，應與上開立法目的相符。再同法第二條第四項所規定之「事業
      」，係其他提供商品或服務從事交易之人或團體，而公平交易法所欲規範之對
      象，須就市場上之特定商品或服務，能自主決定其供給或需要而影響市場之競
      爭關係者而言。而本件被告係買受人，並非提供商品或服務從事交易之人，非
      公平交易法所規範之對象，亦難認被告有相類於「提供商品或服務從事交易之
      人」之情形。是原告主張以公平交易法第二十四條之類推適用，自屬不當，而
      無理由。
五、綜上，被告依系爭契約書第九條約定解除契約，原告依買賣之法律關係請求被告
    給付六百七十九萬元，及其中一百五十萬元自九十三年十月十二日起，其中五百
    二十九萬元自起訴狀繕本送達翌日起，均至清償日止按年息百分之五計算之利息
    ，為無理由，應予駁回。
六、原告受敗訴判決，其假執行之聲請即失所依據，應併予駁回。
七、本件事證已臻明確，兩造其餘攻擊防禦方法，經審酌於判決結果不生影響，爰不
    一一論述，附此敘明。
八、訴訟費用裁判之依據：民事訴訟法第七十八條。
中　　　華　　　民　　　國　　九十四　　年　　　一　　　月　　 十三 　　日
~B臺灣嘉義地方法院民事第二庭
~B　　法　官　張育彰
右為正本係照原本作成
如對本判決上訴須於判決送達後廿日內向本院提出上訴狀
中　　　華　　　民　　　國　　九十四　　年　　　一　　　月　　 十七 　　日
~B　　書記官　林秀敏
